【裁判字號】    97,交上易,159
【裁判日期】    971016
【裁判案由】    過失傷害
【裁判全文】
臺灣高等法院刑事判決               97年度交上易字第159號
上  訴  人
即  被  告  甲○○
                    4樓
上列上訴人因過失傷害案件，不服臺灣臺北地方法院97年度交易
字第205號，中華民國97年5月12日第一審判決（起訴案號：臺灣
臺北地方法院檢察署97年度偵字第4808號），提起上訴，本院判
決如下：
    主  文
原判決撤銷。
甲○○無罪。
    理  由
一、公訴意旨略以：被告甲○○於民國96年10月18日上午7時許
    ，駕駛車牌號碼7905─ＥＴ號自用小客車，沿臺北市○○區
    ○○路21巷由東往西方向行駛，至臺北市○○區○○路21巷
    口（光輝路40號）前，因疏於注意路面標線，竟跨越分向限
    制線行駛，以致所駕駛車輛前保險桿不慎撞及沿台北市○○
    區○○路40號旁巷子往木柵路方向行駛，由乙○○所騎乘車
    牌號碼KEW-091號重型機車之右側車身，致乙○○人車倒地
    ，受有右小腿及左手肘挫傷之傷害，乙○○所搭載之呂禮岐
    則受有右側第二至第五蹠骨頸骨骨折併脫位之傷害，因認被
    告所為係犯刑法第284條第1項前段之過失傷害罪嫌。
二、按犯罪事實應依證據認定之，無證據不得推定其犯罪事實；
    又不能證明被告犯罪者，應諭知無罪之判決，刑事訴訟法第
    154條、第301條第1項分別定有明文。次按事實之認定，應
    憑證據，如未能發現相當證據，或證據不足以證明，自不能
    以推測或擬制之方法，以為裁判基礎；又認定不利於被告之
    事實，須依積極證據，苟積極證據不足為不利於被告事實之
    認定時，即應為有利於被告之認定，更不必有何有利之證據
    ，最高法院40年臺上字第86號、30年上字第816號判例著有
    明文。另按刑法上之過失者，係指行為人按其情節應注意，
    並能注意而不注意，或行為人對於構成要件事實，雖預見其
    發生而確信其不發生者而言，刑法第14條定有明文，是刑法
    上過失行為之成立，應以行為人對該過失行為所生之構成要
    件結果、因果歷程客觀之預見可能性及主觀預見可能性，且
    行為人基於此預見之可能性，而有違反客觀上之注意義務而
    致構成要件事實發生者，始足當之。又按所謂信賴原則，指
    行為人在社會生活中，於從事某種具有危險性之特定行為時
    ，如無特別情事，在可信賴被害者或其他第三人亦會相互配
    合，謹慎採取適當行動，以避免發生危險之適當場合，倘因
    被害者或其他第三人之不適當行動，而發生事故造成損害之
    結果時，該行為人不負過失責任。依此一原則，汽車駕駛人
    應可信賴參與交通行為之對方，亦將同時為必要之注意，相
    互為遵守交通秩序之適當行為，而無考慮對方將會有違反交
    通規則之不當行為之義務。故汽車駕駛人如已遵守交通規則
    且為必要之注意，縱有死傷結果之發生，其行為仍難認有過
    失可言，最高法院88年度台上字第1852號裁判要旨參照。
三、公訴人認被告所為係犯刑法第284條第1項前段之過失傷害罪
    ，無非以被告坦承有本件車禍之發生及告訴人乙○○之指訴
    為主要論據。訊據被告甲○○固坦承於上開時地所駕駛之自
    用小客車有與告訴人乙○○所騎乘之機車發生本件車禍，惟
    否認有何過失，辯稱：告訴人乙○○從巷子突然出來，是告
    訴人乙○○車速太快來撞伊，伊在碰撞前沒有看到告訴人乙
    ○○，告訴人車子撞到伊時，伊車子已煞停等語。
四、經查：
（一）被告於上開時地駕駛車牌號碼7905-ET號自用小客車與告
      訴人乙○○所騎機車發生車禍，並致乙○○及其子呂禮岐
      身體受有上開傷害之事實，為被告所是認，復有告訴人乙
      ○○提出之財團法人佛教慈濟醫院台北分院診斷證明書、
      道路交通事故現場圖、道路交通事故補充資料表、交通事
      故談話紀錄表、道路交通事故調查報告表(一)、(二)、現場暨
      被告自用小客車及告訴人機車車損照片共6幀附於偵查卷
      內可資佐證，此部分之事實堪以認定。
（二）本件被告否認有何過失，辯稱：告訴人乙○○從巷子突然
      出來，是告訴人乙○○車速太快來撞伊，伊在碰撞前沒有
      看到告訴人乙○○，告訴人車子撞到伊時，伊車子已煞停
      等語。查依卷附現場圖及現場照片所示，肇事地點係在光
      輝路21巷及門牌號碼光輝路40號旁之巷子之交岔路口，而
      系爭交岔路口雙邊交接之路寬並不一致，光輝路21巷在肇
      事路口左側路寬分別為6.2公尺、4.7公尺，過交岔路口，
      往辛亥路方向路寬則縮為3.8公尺、3.8公尺，而光輝路40
      號旁之巷子路寬為7.7公尺，過路口後往木柵路之方向路
      寬變為8.7公尺，是系爭肇事地點之交岔路口係一不規則
      之交岔路口，而東西向光輝路21巷（即被告車道）為雙向
      兩線道，南北向之光輝路40號旁巷子（告訴人車道）則係
      雙向單車道，依上開現場圖資料可知，被告車輛行駛路線
      係幹線道，告訴人呂禮銓行駛之路線係支幹道。次查，二
      車肇事後車輛倒地及停放地點，被告之自小客車停放之方
      向係光輝路21巷由東往西，左側車身距離左側道路邊緣約
      5.1公尺，告訴人機車倒地停放位置車身距離道路邊緣約
      5.7公尺，對照現場照片，及告訴人於原審審理時當庭於
      97年度他字第1123號卷第20頁下方照片以原子筆劃圈所在
      即在交岔路口網狀線區內（見原審97年4月28日審判筆錄
      、97年度他字第1123號卷第20頁下方照片），是兩車碰撞
      地點係在該交岔路口網狀線區內，亦可認定，
（三）告訴人於警詢時指稱伊車沿光輝路南往北直行，於肇事地
      點前，伊在21巷口有減速並向左右看了一下，確定沒有車
      伊才通過云云（道路交通事故談話紀錄表，見97年度他字
      第1123號卷第13頁），又於原審指稱伊在巷口停一下開始
      騎，起步時就被撞云云。經查，告訴人於原審證稱伊沒有
      注意被告的車速等語（見原審97年4月28日審判筆錄，原
      審卷第15頁）；而被告從警訊至審理均自承其車速約20公
      里，其所言均未改變，是被告所言可信度相當高，應可採
      信，則被告於到達交岔路口前1秒約在離交叉路口5.55公
      尺處（時速20公里之秒速約5.55公尺），若告訴人有停等
      1秒，則應可在交叉路口5.55公尺前即看到被告，而告訴
      人於警詢自承發現危害狀況時距離對方約1、2公尺（見道
      路交通事故談話紀錄表，見97年度他字第1123號卷第13頁
      ），應認告訴人並未在交叉路口停等而貿然從巷口衝出，
      以致於見被告所駕之自小客車時已甚為接近，依上開事証
      可知，告訴人指稱其有在路口停等云云，應不可採。
（四）再查，被告與告訴人兩車碰撞後，被告所駕駛之汽車車頭
      前車牌掉落，告訴人乙○○所騎乘之機車右側車身接近乘
      客腳踏板處撞損、前車頭留有擦痕，有道路交通事故補充
      資料表、車損照片在卷可稽（見96年度他字第1123號卷第
      21、22頁）。細觀被告自小客車之汽車車頭前車牌掉落之
      情形乃係固定螺絲掉落，而使車牌無法附著於車體，如係
      被告正面直接衝撞告訴人之機車，依正面衝撞之力道，被
      告自小客車理應有凹陷或凹痕出現，惟被告自小客車前車
      頭及車牌，並無明顯凹陷或凹痕；次觀之告訴人機車受損
      情形，告訴人之機車除機車腳踏板下方之葉子板有斷裂並
      與車體分離外，其車頭二側均有擦痕，此有照片附卷可稽
      （車頭左側有擦痕見96年度他字第2213號卷第19頁上方照
      片，車頭右側擦痕見96年度他字第2213號卷第22頁下方照
      片），上開機車車頭左側擦痕應係告訴人倒地後之機車擦
      痕，肇事時告訴人機車之車損除機車右側車身外，其機車
      車頭右側亦有擦痕，顯然應係告訴人之機車在行進中從車
      頭右側部位即與被告之車頭發生擦撞，因告訴人瞬間行進
      之作用力持續作用，使得其機車前車頭右側與車身右側腳
      踏板之部位與被告自小客車車頭之車牌發生擦撞牽引，而
      使被告車輛車牌螺絲分離脫落，車牌與車體分離，以上開
      兩車撞擊後之車損情況，被告辯稱：告訴人乙○○從巷子
      突然出來，是告訴人乙○○來撞伊，告訴人車子撞到伊時
      ，伊車子已煞停等語，應屬可採。
（五）按汽車行至無號誌或號誌故障而無交通指揮人員指揮之交
      岔路口，支線道車應暫停讓幹線道車先行，未設標誌標線
      或號誌劃分幹、支線道者，少線道車應暫停讓多線道先行
      ；車道數相同時，轉彎車應暫停讓直行車先行；同為直行
      車或轉彎車者，左方車應暫停右方車先行，道路交通安全
      規則第102條第1項第2款定有明文。經查，系爭肇事地點
      為無號誌之交岔路口，被告車輛行駛路線係幹線道，告訴
      人呂禮銓行駛之路線係支幹道，且告訴人行經車道路口處
      設有「停」標誌；而本件告訴人於事故發生前並未在交叉
      路口前停等即貿然自支線道巷內駛出，致撞及被告所駕自
      小客車車頭，並與被告車牌擦撞牽引而倒地，是本件告訴
      人騎乘機車行駛支線道未讓幹道車先行，騎乘機車貿然自
      支線道駛出，顯係本件事故發生之原因，被告於發現告訴
      人機車時已緊急煞停，並未繼續前進，應可認其已盡注意
      之義務，尚難認被告有未注意車前狀況之疏失，亦難因告
      訴人及附載之子有受傷即一律令負過失罪責。
（六）次查，依現場照片所示，光輝路40號旁巷子（告訴人車道
      ）右側圍有圍牆，從被告行駛之車道方向觀之，顯然無法
      看到告訴人方向之來車，而被告從警詢至審理均自承其當
      時車速約20公里，已減低速度行駛，並無超速之情事，是
      被告辯稱：告訴人乙○○從巷子突然出來，伊在碰撞前沒
      有看到告訴人乙○○，亦屬可採。從而，依當時之客觀情
      狀及道路交通安全之信賴原則，亦難再苛求於此情狀下，
      被告有違反何注意義務。
（七）再查，本件二車碰撞地點係在該交岔路口網狀線區內，已
      如前述，該網狀線區內並無分向限制線，而系爭交岔路口
      雙邊交接之路寬並不一致，光輝路21巷在肇事路口左側路
      寬分別為6.2公尺、4.7公尺，過交岔路口，往辛亥路方向
      路寬則縮為3.8公尺、3.8公尺，肇事地點之交岔路口係一
      不規則之交岔路口，已如前述，系爭肇事路段過交岔路口
      往辛亥路方向，既然道路寬度並不一致，有內縮之情形，
      則被告西行往辛亥路方向時，勢必無法筆直前進，而被告
      之自小客車肇事後停放地點，左側車身距離左側道路邊緣
      約5.1公尺，雖與其已經過之前路寬4.7公尺顯有稍許往左
      偏離之情形，惟與經過交岔路口後路寬縮為3. 8公尺、3.
      8公尺比較，並未超過前進方向道路之路寬，且其左側車
      身距離左側道路邊緣約5.1公尺，仍留有對向車道行進之
      空間，肇事發生時被告自小客車之位置顯示，肇事發生時
      被告之自小客車並非直接跨越分向限制線，而是停在分向
      限制線之延伸線上，被告縱使有跨越分向限制線應係指於
      到達交岔路口前之路段。
（八）茲進一部審認，被告於到達交岔路口前有跨越分向限制線
      ，而於肇事時停在分向限制線延伸線上之行為，是否為本
      件事故發生之原因？是否違反注意規則而構成過失？按，
      刑法上之過失犯，必須危害之發生，與行為人之欠缺注意
      ，具有因果聯絡關係。再按所謂分向限制線，係用以劃分
      路面成雙向車道，禁止車輛跨越行駛，並不得迴轉。本標
      線為雙黃實線，線寬及間隔均為10公分，除交岔路口或允
      許車道迴轉路段外，均整段劃設之，道路交通標誌標線號
      誌設置規則第165條訂有明文，是分向限制線並非劃設在
      交叉路口，乃在規範一般直線路段之街道安全，減低與對
      向車輛發生對撞之危險，其保護目的並非在規範交叉路口
      之行車狀況。被告雖辯稱「我沒有跨越分向限制線行駛，
      我都走我的車道，只是在路口時，對向西往東有一車子好
      像要左轉，所以我有向左稍微偏了一下」等語，惟姑不論
      被告所辯當時閃避車輛一節是否屬實，本件被告於事故發
      生前縱有跨越分向限制線之交通違規，應係指在交岔路口
      前之路段，在肇事地點並無分向限制線之劃設，分向限制
      線距離交叉路口亦有相當距離，被告仍留有對向車道行進
      之空間，是被告在交岔路口亦無其他違背注意義務之行為
      ，故其先前縱有跨越分向限制線之行為，實難認為係本件
      事故發生之原因，而系爭分向限制線既非劃設在發生事故
      之交叉路口內，亦難認為系爭事故之發生係因被告違反跨
      越分向限制線之注意規則所導致。
（九）至本件車禍經台北市車輛行車事故鑑定委員會鑑定結果，
      認本件車禍肇事主因為告訴人乙○○騎乘KEW-091號普通
      重機車支線道未讓幹線道先行；被告甲○○駕駛7905-ET
      自小客車，涉嫌跨越分向限制線行駛為肇事次因，固有上
      開委員會鑑定意見書在卷可查（見本院卷第31-34頁）。
      惟本院依調查證據結果，認定本件車禍之發生乃告訴人支
      線道未讓幹線道先行所致，其對本件車禍應負完全之過失
      責任等各節，而系爭分向限制線既非劃設在發生事故之交
      叉路口內，亦難認系爭事故之發生係因被告違反跨越分向
      限制線之注意規則所導致，理由已詳敘於前。上開鑑定意
      見，未充分審酌全案跡證，與本院依卷證所認定事實不符
      ，不足憑採，本院不採為不利被告之認定，附此說明。
（十）綜上所述，起訴意旨所訴被告涉犯過失傷害犯行，依上開
      事証，尚難認為被告應負過失責任，此外，復無其他積極
      事證，可認被告確有過失傷害之犯行，自不能證明被告犯
      罪。
五、原審不察而為被告有罪之判決，尚有未洽。被告上訴意旨指
    摘原判決不當為有理由，應由本院撤銷改判，諭知被告無罪
    之判決。
據上論斷，應依刑事訴訟法第369條第1項前段、第364條、第301
條第1項前段，判決如主文。
本案經檢察官許仲瑩到庭執行職務。
中    華    民    國    97    年    10    月    16    日
                  刑事第六庭審判長法  官  林堭儀
                                  法  官  郭豫珍
                                  法  官  吳淑惠
以上正本證明與原本無異。
不得上訴。
                                  書記官  陳雅加
中    華    民    國    97    年    10    月    16    日


司法院資訊處製作；財團法人民間司法改革基金會備份。
